【裁判字號】    99,訴,451
【裁判日期】    990830
【裁判案由】    毒品危害防制條例
【裁判全文】
臺灣桃園地方法院刑事判決               99年度訴字第451號
公  訴  人  臺灣桃園地方法院檢察署檢察官
被      告  丁○○
選任辯護人  陳萬發律師
上列被告因違反毒品危害防制條例案件，經檢察官提起公訴（98
年度偵字第20812號），本院判決如下：
    主  文
丁○○無罪。
    理  由
一、公訴意旨略以：被告丁○○明知甲基安非他命係毒品危害制
    條例第2條第2項第2 款所公告之第二級毒品，非經主管機關
    許可，不得販賣、持有，竟基於販賣甲基安非他命以牟利之
    犯意，於民國98年7月29日下午2時32分許，在其所經營址設
    桃圍縣觀音鄉○○路○段729號「九條檳榔攤」內，以1 小包
    （驗餘含包裝袋重0.34公克）新臺幣（下同）800 元價格，
    販售甲基安非他命與甲○○。嗣經埋伏在前開檳榔攤之桃園
    縣政府警察局楊梅分局偵查佐戊○○見甲○○進入該店，約
    1分鐘後隨即搭乘在外等候，由友人丙○○所駕駛車號0868-
    FG號自用小客車離去，跟監至甲○○位在桃園縣觀音鄉○○○街60號住處，當場查獲甲基安非他命1 小包，因認被告涉
    犯毒品危害防制條例第4條第2項之販賣第二級毒品罪嫌。
二、按犯罪事實應依證據認定之，無證據不得認定犯罪事實；不
    能證明被告犯罪或其行為不罰者應諭知無罪之判決，刑事訴
    訟法第154條第2項、第301條第1項定有明文。又認定不利於
    被告之事實，須依積極證據，苟積極證據不足為不利於被告
    事實之認定時，即應為有利於被告之認定；再認定犯罪事實
    所憑之證據，雖不以直接證據為限，間接證據亦包括在內，
    然而無論直接或間接證據，其為訴訟上之證明，須於通常一
    般之人均不致有所懷疑，而得確信其為真實之程度者，始得
    據為有罪之認定；另刑事訴訟法第161 條已於91年2月8日修
    正公布，其第1 項規定：檢察官就被告犯罪事實，應負舉證
    責任，並指出證明之方法；因此，檢察官對於起訴之犯罪事
    實，應負提出證據及說服之實質舉證責任，倘其所提出之證
    據，不足為被告有罪之積極證明，或其指出證明之方法，無
    從說服法院以形成被告有罪之心證，基於無罪推定之原則，
    自應為被告無罪判決之諭知，最高法院30年上字第816 號、
    76年台上字第4986號、92年台上字第128 號著有判例可資參
    照。
三、檢察官認被告丁○○涉犯毒品危害防制條例第4條第2項之販
    賣第二級毒品罪嫌，無非係以：本案業據證人甲○○、戊○○及乙○○證述明確，且有扣案甲基安非他命1 小包（驗餘
    含包裝袋重0.34公克）為證，且參證人甲○○所述情節，其
    非員警線民，又前往「九條檳榔攤」緣由與同行之友人丙○○相左，顯見證人甲○○該時之目的確為向被告購買甲基安
    非他命等，為其主要論據。
四、訊據被告丁○○堅詞否認有何販賣第二級毒品犯行，其與辯
    護人辯稱略以：證人甲○○前於警詢時，係經員警逕提出被
    告單一照片供指認，為暗示、誘導之安排，其指認程序即不
    合法，又證人丙○○該時僅聽聞證人甲○○係要前往「九條
    檳榔攤」找人，全然不知為購買毒品之意，復證人即調查本
    案之戊○○因執行偵查犯罪職責而與被告立場相左，倘當日
    確已查獲證人甲○○供出毒品來源為被告，理當以準現行犯
    方式前往查緝被告，此辦案模式顯有可議之處，自難認被告
    涉嫌販賣第二級毒品罪嫌等語。經查：
  (一)按犯罪應依證據認定之，無證據不得認定犯罪事實；被告未
    經審判證明有罪確定前，推定其為無罪，此為我刑事訴訟之
    基本原則。又公訴案件犯罪證據之蒐集，及提起公訴後，對
    犯罪事實之舉證責任及指出證明之方法，均屬公訴人之職責
    ，原則上法院僅於當事人之主張及舉證範圍內進行調查證據
    ，其經法定程式調查證據之結果，認已足以證明犯罪事實時
    ，始得為犯罪事實之認定，若其為訴訟上之證明，於通常一
    般人仍有合理之懷疑存在，尚未達於可確信其真實之程度者
    ，在該合理懷疑尚未剔除前，自不能為有罪之認定，法院不
    得以偵查機關關於某種犯罪之調查不易，即放棄上開原則之
    堅持，致有違背刑事訴訟無罪推定及嚴格證明之原則，其理
    甚明。再施用毒品者，其所稱向某人購買之供述，須補強證
    據以擔保其供述之真實性，良以施用毒品者其供述之憑信性
    本不及於一般人，況施用毒品者其供出來源，因而破獲者，
    法律復規定得減輕其刑，其有為偵查機關誘導、或為邀輕典
    而為不實之陳述之可能，其供述之真實性自有合理之懷疑，
    是本院一貫之見解，認施用毒品者關於其向某人購買毒品之
    供述，必須補強證據佐證，以擔保其供述之真實性，俾貫澈
    刑事訴訟無罪推定及嚴格證明之基本原則。而茲所謂補強證
    據，指其他有關證明施用毒品者之關於毒品交易之供述真實
    性之相關證據而言，必須與施用毒品者關於毒品交易之供述
    ，具有相當程度之關連性，而足使一般人對施用毒品者關於
    毒品交易之供述，並無合理之懷疑存在，而得確信其為真實
    ，始足當之，最高法院94年度台上字第2033號判決意旨可資
    參照。
  (二)準此，質諸證人甲○○前於98年7 月29日警詢時陳稱：伊於
    98年7月29日下午2時45分許，在桃園縣觀音鄉○○○街60號
    住處門口，為警查獲持有甲基安非他命1 小包，而該毒品乃
    由友人丙○○駕駛車號0868-FQ 號自用小客車，前往位在同
    縣市○○路○段之「九條檳榔攤」，向「詹老闆」以800元代
    價購得，即為指認照片之丁○○等情（見臺灣桃園地方法院
    檢察署98年度偵字第20812 號偵查卷第14頁至第17頁，98年
    度毒偵字第3758號偵查影卷第8 頁至第11頁）。但於本院99
    年7月19日審判時改稱：伊於98年7月29日係前往「九條檳榔
    攤」買煙，並未向丁○○購買毒品，該時係員警拿丁○○照
    片要求配合，遂指認該單張照片為販毒之人，實際上毒品係
    數日前向他人所購得，且伊與友人丙○○本擬外出買食物，
    因商店未開而改去「九條檳榔攤」，而毒品就放在身上，故
    未想這麼多便攜帶出門等節（見本院99年度訴字第451 號刑
    事卷第52頁反面至第57頁）。是由此觀之，證人甲○○先後
    就有無於上述時地向被告購買甲基安非他命乙節，已陳述兩
    歧，究以何次證詞較為可採，容有疑問，自應查明相關事證
    以資審認證人甲○○陳述之真實性為何，而足使一般人對施
    用毒品者關於毒品交易，並無合理之懷疑存在，方得作為不
    利被告販賣第二級毒品罪行之認定依據。
  (三)再者，參酌證人丙○○前於98年7 月28日警詢時陳明：伊於
    98年7月29日中午12時30分許，駕駛車號0868-FQ號自用小客
    車，至桃園縣觀音鄉○○○街60號，搭載甲○○前往「九條
    檳榔攤」，嗣再返回該處旋為警查獲，甲○○祇告知要去找
    人，不知所持甲基安非他命係自何處取得，亦非在「九條檳
    榔攤」前等候甲○○購買毒品，更不知為何人販賣毒品給甲○○等語（見臺灣桃園地方法院檢察署98年度偵字第 20812
    號偵查卷第18頁至第21頁，98年度毒偵字第3758號偵查影卷
    第13頁至第16頁）。另於本院99年7 月19日審判時結稱：當
    日係甲○○要求伊載至「九條檳榔攤」，只知去找人，但不
    知係做何事，亦不知甲○○遭查獲之甲基安非他命來源為何
    ，惟員警於攔查之時即詢問是否前往該檳榔攤購買毒品，渠
    等均答稱不知道，俟甲○○遭查獲毒品始承認，但無講明來
    源為該檳榔攤，直迨返回警局後方聽聞自該檳榔攤購得，員
    警並拿出照片供甲○○指認，且要求不要講太多，趕緊直接
    指認該檳榔攤老闆即可離去等情（見本院99年度訴字第 451
    號刑事卷第63頁至第65頁）。綜合以觀，證人丙○○雖有於
    上述時地搭載證人甲○○前往被告所經營之「九條檳榔攤」
    情事，然究證人甲○○前往該處實際目的為何，離開檳榔攤
    時有無取得扣案之甲基安非他命1 小包，俱無所悉，且證人
    丙○○所陳員警有要求證人甲○○逕自指認被告為販賣第二
    級毒品之人乙節，亦為執行該項勤務之證人乙○○所不爭執
    （見同上刑事卷第65頁反面），則證人甲○○表露給證人丙○○之情狀，皆非向被告購買甲基安非他命之意，反係證人
    乙○○於查獲當下立即要求證人甲○○、丙○○坦認向被告
    購買毒品，此一誘導足以使證人甲○○陳述之真實性存有合
    理懷疑，則證人甲○○是否應員警之暗示而指認被告涉嫌販
    賣第二級毒品，尚非無疑，自不得單憑證人甲○○前往「九
    條檳榔攤」之客觀事實，率認其所持之甲基安非他命1 小包
    即購自該處，而認被告有販賣第二級毒品之行為存在。
  (四)況且，互核證人即桃園縣政府警察局楊梅分局偵查佐戊○○
    於98年10月1日偵查中證稱：伊於98年7月29日係在車上埋伏
    ，俟見甲○○與另一人駕車至「九條檳榔攤」後，甲○○下
    車20餘秒後便出來，因通常購買檳榔不用下車故覺形跡可疑
    ，遂跟蹤甲○○車輛查獲持有甲基安非他命，並表示係在該
    檳榔攤所購得，但不知該人姓名為何，嗣返回警局提供丁○○照片供甲○○指認等情（見臺灣桃園地方法院檢察署98年
    度偵字第20812 號偵查卷第27頁至第30頁）。又證人即桃園
    縣政府警察局楊梅分局小隊長乙○○於本院99年7 月19日審
    判時陳明：伊係因人檢舉「九條檳榔攤」有販賣毒品情事而
    多次前往埋伏，惟埋伏之處無法看見屋內狀況，而於查獲甲○○時當時即有表示向「九條」購買之意，嗣返回警局提示
    丁○○與配偶照片供指認時，方確認該人為丁○○等節（見
    本院99年度訴字第451 號刑事卷第57頁至第62頁）。雖證人
    戊○○、乙○○分指98年7 月29日係接獲情資埋伏在「九條
    檳榔攤」外，巧遇證人甲○○與丙○○駕車經過，因證人甲○○有下車進入該檳榔攤情形而跟蹤查緝，惟而，勾稽桃園
    縣政府警察局楊梅分局甫於98年7 月29日上午10時10分許向
    本院就被告所經營之「九條檳榔攤」聲請搜索，俟經承審法
    官於同日上午11時10分許裁定駁回聲請在案，此據本院核閱
    98年度聲搜字第631 號刑事卷無訛，堪以認定；執此，該次
    聲請搜索之承辦員警即為證人戊○○，渠等方經本院駁回搜
    索聲請在案，卻碰巧地返回「九條檳榔攤」埋伏，而旋於同
    日下午2 時32分許發覺證人甲○○與丙○○前往該處，進而
    查獲被告販賣第二級毒品犯行，此一巧合是否為刻意安排，
    抑或係以誘導方式令證人甲○○供述向被告購買毒品，在在
    存有疑問，實難信以為真。復且，證人乙○○既表示於98年
    7 月29日下午返回「九條檳榔攤」目的係為補充聲請搜索不
    足之事證，則渠等先前前往該址蒐證時，尚且知悉攜帶照相
    器材以便保存證據，怎會於聲請搜索遭法院駁回後，存有碰
    運氣之僥倖心態，不加思索逕自返回該處埋伏，恐又再撲空
    而徒耗時間？此一蒐證作為不僅大大悖離司法警察應有之基
    本辦案原則，更遑論證人乙○○、戊○○僅祇提供被告單一
    照片供證人甲○○指認，明顯違反警察機關實施指認犯罪嫌
    疑人程序要領之內部作業規範，復於查獲證人甲○○持有第
    二級毒品後，亦未循有效之調查作為，如依準現行犯之緊急
    逮捕程序為之，反迨2日餘之98年7月31日，始補陳證人甲○○之警詢筆錄再向本院聲請搜索，其因有上述程序之瑕疵，
    因而就證人甲○○於警詢時所述有於上述時地向被告購買甲
    基安非他命1小包之情事，實難信以為真。
  (五)雖然，被告前曾於98年4 月24日遭彭盛強指控涉嫌販賣毒品
    ，另於同年7 月31日員警執行搜索之際，有查獲轉讓甲基安
    非他命情事，惟此究非得佐為被告於同年7 月29日販賣第二
    級毒品與證人甲○○之證明，至多僅得作為被告素行之參考
    。從而，執令被告所辯是否認識證人甲○○，抑或該時有無
    在「九條檳榔攤」內，然此均非得採為不利被告之事實認定
    依據。換言之，縱使證人甲○○所稱前往該檳榔攤之目的前
    後陳述不一，然本案員警確有誘導證人甲○○指證被告販賣
    第二級毒品情事，業如前述，此已大大影響證人甲○○陳述
    之真實性，無從由他積極證據可資擔保其所述為真，要與刑
    事訴訟無罪推定及嚴格證明之基本原則明顯扞格不入，是難
    認被告有販賣甲基安非他命與證人甲○○。
  (六)基上，本案固據證人甲○○前於警詢時一度指認被告涉嫌販
    賣第二級毒品，但由證人甲○○於98年7 月29日為警查獲之
    經過，互佐以同車之證人丙○○及員警證人乙○○、戊○○
    所述查獲之經過，渠等陳述有嚴重之內容瑕疵，證人甲○○
    有遭員警刻意誘導之嫌，而指認被告涉嫌販賣甲基安非他命
    ，自不足使本院形成合理懷疑被告涉嫌販賣第二級毒品與證
    人甲○○之心證。從而，本案即令有於98年7 月29日在證人
    甲○○處查獲透明結晶1 小包（驗餘含包裝袋重0.34公克）
    ，復經台灣檢驗公司於98年8月18日以UL/2009/80273號濫用
    藥物檢驗報告鑑驗為甲基安非他命無誤（見臺灣桃園地方法
    院檢察署98年度偵字第20812 號偵查卷第57頁，98年度毒偵
    字第3758號偵查卷第44頁），但因該毒品來源敘述之情狀顯
    有可議之處，要無由佐認證人甲○○指認之真實性，而得確
    信其為真實，自難謂被告涉犯販賣第二級毒品罪嫌。
五、綜上所述，被告丁○○被訴販第二級毒品罪嫌，非特檢察官
    所憑證人甲○○指述內容反覆不一，且所陳述情狀與同車之
    證人丙○○、員警即證人乙○○、戊○○證述查獲、指認之
    經過，及本案搜索程序之發動等，存有諸多不合常情之處，
    復查無何積極證據可認證人甲○○指證被告販賣甲基安非他
    命為真，殊難僅憑施用毒品之證人甲○○單一且有瑕疵之陳
    述，遽論被告涉嫌違反毒品危害防制條例第4條第2項之販賣
    第二級毒品罪名。是以，檢察官所引各項事證未達於通常一
    般之人均不致有所懷疑，復查無其他積極證據足證被告確有
    此一犯行，而得確信其有犯罪之程度，容有合理之懷疑存在
    ，自屬不能證明被告犯罪。揆諸首揭說明，本案應為被告無
    罪之諭知。
據上論斷，應依刑事訴訟法第301條第1項，判決如主文。
本案經檢察官施昱廷到庭執行職務。
中    華    民    國    99    年    8     月    30    日
                  刑事第六庭  審判長法  官  錢建榮
                                    法  官  宣玉華
                                    法  官  黃翊哲
以上正本證明與原本無異。
如不服本判決，應於判決送達後10日內向本院提出上訴書狀（應
附繕本），並應敘述具體理由，其未敘述上訴理由者，應於上訴
期間屆滿後20日向本院內補提理由書，上訴於臺灣高等法院。
                                    書記官  蔡紫凌
中    華    民    國    99    年    8     月    30    日

司法院資訊處製作；財團法人民間司法改革基金會備份。
